ACORDAO-COMPLETO-2411827

ACÓRDÃO 7634/2020 ATA 23/2020 - PRIMEIRA CÂMARA

VISTOS, relatados e discutidos estes autos que tratam de pedido de reexame interposto pela Sra. Maria Helena Affonso Penha contra os termos do Acórdão 10416/2019-TCU-Primeira Câmara, que considerou ilegal o seu ato inicial de aposentadoria,
ACORDAM os Ministros do Tribunal de Contas da União, reunidos em sessão da Primeira Câmara, com fulcro no art. 48 da Lei 8.443/1992, c/c o art. 286 do Regimento Interno, e diante das razões expostas pelo Relator, em:
9.1. conhecer do pedido de reexame para, no mérito, negar a ele provimento;
9.2. dar ciência desta deliberação à recorrente e ao órgão jurisdicionado.

Pedido de reexame interposto contra o Acórdão 10.416/20191ª Câmara que considerou ilegal o ato de aposentadoria da recorrente  no cargo de técnico de finanças e controle da Controladoria-Geral da União

Primeira Câmara

Controladoria-Geral da União (VINCULADOR).

3. Interessados/Responsáveis/Recorrentes:
3.1. Interessados: Bernardo da Cunha Freitas (XXX.029.501-XX); Flávio Pinto de Andrade (XXX.619.311-XX); Magda Rocha Mendes (XXX.741.601-XX); Maria Helena Affonso Penha (XXX.177.947-XX); Maria de Fátima Barros de Almeida (XXX.135.951-XX)
3.2. Recorrente: Maria Helena Affonso Penha (XXX.177.947-XX).

13.1. Ministros presentes: Walton Alencar Rodrigues (Presidente), Benjamin Zymler (Relator), Bruno Dantas e Vital do Rêgo.
13.2. Ministros-Substitutos presentes: Augusto Sherman Cavalcanti, André Luís de Carvalho e Weder de Oliveira.

BENJAMIN ZYMLER

Ministro-Substituto André Luís de Carvalho.

Adoto como relatório o parecer da unidade técnica, cujos termos são os seguintes:
"INTRODUÇÃO
1.	Trata-se de pedido de reexame (peça 19) interposto pela Sra. Maria Helena Affonso Penha, ex-servidora do Ministério da Transparência, Fiscalização e Controladoria-Geral da União, contra o Acórdão 10416/2019-TCU-Primeira Câmara (peça 14) , que teve como relator o Excelentíssimo Senhor Ministro-substituto André Luís de Carvalho.
1.1. A deliberação recorrida apresenta o seguinte teor:
VISTOS, relatados e discutidos estes autos em que se examinam atos de concessão de aposentadoria de ex-servidores da Controladoria-Geral da União:
ACORDAM os Ministros do Tribunal de Contas da União, reunidos em sessão da 1ª Câmara, ante as razões expostas pelo Relator, em:
9.1. considerar legais os atos de aposentadoria de Bernardo da Cunha Freitas; Flávio Pinto de Andrade; Magda Rocha Mendes e de Maria de Fátima Barros de Almeida e conceder seu registro;
9.2. considerar ilegal o ato de aposentadoria de Maria Helena Affonso Penha no cargo de técnico de finanças e controle da Controladoria-Geral da União e negar seu registro;
9.3. dispensar o ressarcimento das quantias indevidamente recebidas de boa-fé, consoante o Enunciado 106 da Súmula da Jurisprudência do TCU;
9.4. esclarecer a Maria Helena Affonso Penha que:
9.4.1. poderá optar pela aposentadoria em um dos cargos aos quais se encontra vinculada, nos termos do art. 133, da Lei 8.112/1990;
9.4.2. no caso de não provimento de recursos eventualmente interpostos deverão ser repostos os valores recebidos após a ciência do presente acórdão pela Controladoria-Geral da União;
9.5. determinar à Controladoria-Geral da União que:
9.5.1. no prazo de 15 (quinze) dias, contados a partir da ciência deste acórdão, providencie a suspensão dos pagamentos decorrentes da aposentadoria considerada ilegal, sob pena de responsabilidade solidária da autoridade administrativa omissa;
9.5.2. comunique à beneficiária do ato de aposentadoria considerado ilegal acerca da presente deliberação, notadamente a respeito do direito de opção pela aposentadoria em um dos cargos acumulados; 
9.5.3. encaminhe ao Tribunal, por cópia, comprovante da data em que a beneficiária da aposentadoria considerada ilegal tomou conhecimento desta decisão;
9.5.4. no caso de a opção do art. 133, da Lei 8.112/1990, recair sobre o cargo cuja aposentadoria foi examinada nos presentes autos, emita novo ato, submetendo-o ao TCU pelo Sistema de Apreciação e Registro de Atos de Admissão e Concessões (Sisac) , no prazo de trinta dias, nos termos dos arts. 262, §2º, do Regimento Interno/TCU, e 15, §1º, da Instrução Normativa/TCU 55/2007;
9.6. determinar à Sefip que promova a alteração nos atos Sisac de Bernardo da Cunha Freitas; Magda Rocha Mendes; Flávio Pinto de Andrade e de Maria de Fátima Barros de Almeida, no campo "servidor acumula outra aposentadoria?" de "1-Sim" para "2-Não" (grifos acrescidos) .
HISTÓRICO
Trata-se da aposentadoria de Maria Helena Affonso Penha no cargo de técnico de finanças e controle da CGU - TFC, sem natureza técnica ou científica stricto sensu, tendo sido admitida, nesse cargo, em 30/12/1994, e inativada em 8/2/2012.
Verificou-se que a interessada também recebe proventos do cargo de professor pelo estado do Rio de Janeiro, onde trabalhou entre 29/2/1968 e 24/6/1992. 
Enquanto servidora ativa da CGU, a Emenda Constitucional 20/1998 (EC 20/1998) , permitia que ela acumulasse sua remuneração do cargo desse órgão com os proventos do cargo de professor, cargos estes não acumuláveis. Entretanto, por ocasião da sua aposentadoria no cargo da CGU, deveria ter optado por um dos proventos. Nesse sentido, a EC 20/1998 estabeleceu:
Art. 11 - A vedação prevista no art. 37,  § 10, da Constituição Federal, não se aplica aos membros de poder e aos inativos, servidores e militares, que, até a publicação desta Emenda, tenham ingressado novamente no serviço público por concurso público de provas ou de provas e títulos, e pelas demais formas previstas na Constituição Federal, sendo-lhes proibida a percepção de mais de uma aposentadoria pelo regime de previdência a que se refere o art. 40 da Constituição Federal, aplicando-se-lhes, em qualquer hipótese, o limite de que trata o  § 11 deste mesmo artigo. (grifos acrescidos) 
O art. 37, §10, da CRFB, vedou a percepção simultânea de proventos de aposentadoria com remuneração de cargo, ressalvando os cargos acumuláveis, os eletivos e os em comissão:
§ 10. É vedada a percepção simultânea de proventos de aposentadoria decorrentes do art. 40 ou dos arts. 42 e 142 com a remuneração de cargo, emprego ou função pública, ressalvados os cargos acumuláveis na forma desta Constituição, os cargos eletivos e os cargos em comissão declarados em lei de livre nomeação e exoneração.   
Por conseguinte, o ato de concessão de aposentadoria de Maria Helena Affonso Penha, no cargo de técnico de finanças e controle deve ser considerado ilegal, eis que não é possível a acumulação de proventos do cargo de técnico de finanças e controle - que não é técnico ou científico (stricto sensu) - com a de professor na esfera pública.
ADMISSIBILIDADE
3.	Reitera-se o exame de admissibilidade realizado pelo Sar/Serur (peça 21) , que opinou pelo conhecimento do recurso, nos termos do artigo 48 da Lei 8.443/1992, c/c os artigos 285 e 286, parágrafo único, do RI/TCU, suspendendo-se os efeitos dos subitens 9.2, 9.5, 9.5.1 e 9.5.4 do Acórdão 10416/2019-TCU-Primeira Câmara, em relação à recorrente. O Excelentíssimo Senhor Ministro Benjamin Zymler, mediante despacho de peça 24, concordou com esta unidade técnica. 
EXAME DE MÉRITO
Delimitação
	Constitui objeto do presente recurso definir se o cargo de técnico federal de controle da CGU pode ser considerado como técnico stricto sensu, para fins da acumulação prevista no art. 37, XVI, b, da Lei Maior (in verbis) :
XVI - é vedada a acumulação remunerada de cargos públicos, exceto, quando houver compatibilidade de horários, observado em qualquer caso o disposto no inciso XI:
 (...) 
b) a de um cargo de professor com outro, técnico ou científico;
 (...) (grifos acrescidos) 
Da abrangência da expressão "cargo técnico ou científico" presente na alínea "b" do inciso XVI do art. 37 da Carta Política de 1988
5.1.	A recorrente aduz que é legal a sua aposentadoria no cargo de técnico federal de controle, cumulativamente com a aposentadoria no cargo de professor pelo estado do Rio de Janeiro, com base nos seguintes argumentos:
5.2.	Percebe-se que o fundamento decisório para o TCU vedar a cumulação de proventos seria a suposta inadequação do cargo de TFC no conceito constitucional de "cargo técnico ou científico", passível de cumulação com o cargo de professor (art. 37, XVI, alínea "b", CF) . 
5.3.	A Constituição Federal contém texto bastante claro quanto à possibilidade cumulação de cargos públicos (art. 37, XVI) , o que repercute imediatamente na acumulação de proventos. 
5.4.	Nesse contexto, após aposentar-se como Professora do Estado do Rio de Janeiro, a Recorrente foi admitida no cargo de Técnico Federal de Finanças e Controle, criado sob o título original de Técnico de Finanças e Controle (Decreto-Lei n. 2.346/1987) - TFC, no âmbito do então Ministério da Fazenda. 
5.5.	Trata-se de cargo público técnico organizado em carreira, remunerado exclusivamente por subsídio, juntamente com o [então] cargo de analista de finanças e controle (art. 10, 1, Lei n. 11.890/2008) .
5.6.	Em razão da complexidade das funções desempenhadas por técnicos federais de finanças e controle, os valores dos respectivos subsídios acompanham a importância do cargo, com patamares que variam entre R$ 7.283,31 (Classe A, Padrão I) e R$ 12.514,58 (Classe Especial, Padrão IV) , nos termos do Anexo I, "b", da Lei n. 13.327/2016.
5.7.	Se a remuneração legal (Lei n. 13.327/2016) dos TFCs obedece a patamares de destaque, sob a forma de subsídio (modalidade especial de remuneração: art. 39, § 42, CF, destinada a cargos políticos etc.) , justificando-se constitucionalmente essa sistemática à luz das peculiaridades e da "natureza, grau de responsabilidade e complexidade" do cargo (art. 37, II) , é evidente que não se pode considerar que exercem meras funções "gerais", de nível médio, que não se enquadrariam na hipótese de incidência normativa do art. 37, XVI, da CF.
Análise:
5.8.	O Superior Tribunal de Justiça já se manifestou sobre a expressão "cargo técnico ou científico", conforme se depreende da seguinte transcrição:
STJ, 5ª Turma, RMS 20.033/RS, Relator Ministro Arnaldo Esteves Lima, DJ de 12.03.2007: "O Superior Tribunal de Justiça tem entendido que cargo técnico ou científico, para fins de acumulação com o de professor, nos termos do art. 37, XVII, da Lei Fundamental, é aquele para cujo exercício sejam exigidos conhecimentos técnicos específicos e habilitação legal, não necessariamente de nível superior".
5.9.	É no mesmo sentido o entendimento do TCU, conforme se observa do seguinte precedente:
TCU, 1ª Câmara, Acórdão nº 408/2004, Relator Ministro Humberto Guimarães Souto, trecho do voto do relator: "a conceituação de cargo técnico ou científico, para fins da acumulação permitida pelo texto constitucional, abrange os cargos de nível superior e os cargos de nível médio cujo provimento exige a habilitação específica para o exercício de determinada atividade profissional, a exemplo do técnico em enfermagem, do técnico em contabilidade, entre outros.".
5.10.	Ora, a investidura no cargo de técnico federal de controle prescinde de conhecimentos técnicos específicos e habilitação legal, bastando possuir certificado de conclusão de curso de nível médio expedido por instituição de ensino reconhecida pelo Ministério da Educação (MEC) , conforme se infere, e.g., do Edital Esaf nº 02 de 08 de janeiro de 2008, subitem 4.1, alínea "g".
5.11.	Nessa ordem de ideias, é vedada a acumulação do cargo de técnico federal de controle da CGU com o de professor na esfera pública, nos termos do art. art. 37, XVI, b, da Lei Maior.
CONCLUSÃO
6.	Da análise de mérito, conclui-se que o cargo de técnico federal de controle da CGU não pode ser considerado como técnico stricto sensu, para fins da acumulação prevista no art. 37, XVI, b, da Lei Maior.
6.1.	Por conseguinte, deve-se negar provimento ao presente recurso.
PROPOSTA DE ENCAMINHAMENTO
7.	Ante o exposto, submetem-se os autos à consideração superior, propondo-se, com fundamento no art. 48 da Lei 8.443/1992:
	a) conhecer do recurso interposto, para, no mérito, negar-lhe provimento;
	b) dar ciência do acórdão que for prolatado à recorrente e aos demais interessados, ressaltando-se que o relatório e o voto que o acompanharem podem ser consultados no endereço www.tcu.gov.br/acordaos, no dia seguinte ao de sua oficialização."
2.	O Ministério Público junto a esta Corte de Contas manifestou-se de acordo com a proposta da unidade técnica.
	É o Relatório.

não há

Procurador Marinus Eduardo De Vries Marsico.

PEDIDO DE REEXAME. APOSENTADORIA. ACUMULAÇÃO DE PROVENTOS DE CARGOS NÃO ACUMULÁVEIS NA ATIVIDADE. IMPOSSIBILIDADE. ART. 37, INCISO XVI, ALÍNEA "B", DA CF/1988. O CARGO DE TÉCNICO DE FINANÇAS E CONTROLE DA CGU NÃO SE ENQUADRA NA ACEPÇÃO CONSTITUCIONAL DE "TÉCNICO OU CIENTÍFICO" PARA FINS DE ACUMULAÇÃO DE PROVENTOS. NEGATIVA DE PROVIMENTO AO RECURSO.

APOSENTADORIA (APOS)

Secretaria de Recursos (SERUR); Secretaria de Fiscalização de Pessoal (SEFIP).

Por meio do Acórdão 10416/2019-TCU-Primeira Câmara deste Tribunal considerou ilegal o ato inicial de aposentadoria da Sra. Maria Helena Affonso Penha emitido no âmbito da Controladoria-Geral da União, em virtude da ausência de amparo constitucional para a acumulação dos proventos do cargo federal ora em julgamento (técnico de finanças e controle) com proventos de outro cargo público ocupado no Governo do Estado do Rio de Janeiro (professor) , ambos não acumuláveis na atividade, conforme previsão contida no art. 37, inciso XVI e § 10, da CF/1988.
2.	A recorrente sustenta, em síntese, ser possível a acumulação dos proventos de ambos os cargos públicos, "pois os proventos decorrentes do magistério no Estado do Rio de Janeiro são perfeitamente acumuláveis com os oriundos do cargo técnico de Técnico Federal de Finanças e Controle, nos moldes do disposto na CF (art. 37, XVI, b) ".
3.	A Secretaria de Recursos deste Tribunal - Serur, analisando as alegações da recorrente, propõe o conhecimento e a negativa de provimento ao recurso, concluindo que "o cargo de técnico federal de controle da CGU não pode ser considerado como técnico stricto sensu, para fins da acumulação prevista no art. 37, XVI, b, da Lei Maior".
4.	O Ministério Público junto a esta Corte de Contas exarou parecer de acordo com a proposta formulada pela unidade técnica.
5.	Assiste razão à unidade técnica no que diz respeito à ilegalidade do ato, motivo pelo qual adoto o parecer constante à peça 27 dos autos como razões de decidir, sem prejuízo de fazer as seguintes considerações.
6.	A Constituição de 1967, alterada pela EC 1/1969, vedava a acumulação de cargos e empregos públicos permanentes com proventos de aposentadoria, e somente ressalvava da proibição de acumular proventos quanto ao aposentado que viesse a ocupar cargo eletivo, em comissão ou contrato para prestação de serviços técnicos ou especializados, como se depreende do seguinte dispositivo:
"Art. 99. É vedada a acumulação remunerada de cargos e funções públicas, exceto:
I - a de juiz com um cargo de professor;
II - a de dois cargos de professor;
III -a de um cargo de professor com outro técnico ou científico; ou
IV - a de dois cargos privativos de médico.
§ 1º Em qualquer dos casos, a acumulação somente será permitida quando houver correlação de matérias e compatibilidade de horários.
§ 2º A proibição de acumulação estende-se a cargos, funções ou empregos em autarquias, empresas públicas e sociedade de economia mista.
§ 3º Lei complementar, de iniciativa exclusiva do Presidente da República, poderá estabelecer, no interesse do serviço público, outras exceções à proibição de acumular, restritas a atividades de natureza técnica ou científica ou de magistério, exigidas, em qualquer caso, correlação de matérias e compatibilidade de horários.
§ 4º A proibição de acumular proventos não se aplica aos aposentados, quanto ao exercício de mandato eletivo, quanto ao de um cargo em comissão ou quanto a contrato para prestação de serviços técnicos ou especializados" (grifou-se) .
7.	A Constituição de 1988 também manteve tal proibição, segundo entendimento do Supremo Tribunal Federal constante no RE 163.204/SP (relator Ministro Carlos Velloso, julgado em 9/11/1994 pelo Tribunal Pleno) :
"EMENTA: CONSTITUCIONAL. ADMINISTRATIVO. SERVIDOR PÚBLICO. PROVENTOS E VENCIMENTOS: ACUMULAÇÃO. C.F., art. 37, XVI, XVII. 
I. - A acumulação de proventos e vencimentos somente e permitida quando se tratar de cargos, funções ou empregos acumuláveis na atividade, na forma permitida pela Constituição. C.F., art. 37, XVI, XVII; art. 95, parágrafo único, I. Na vigência da Constituição de 1946, art. 185, que continha norma igual a que está inscrita no art. 37, XVI, CF/88, a jurisprudência do Supremo Tribunal Federal era no sentido da impossibilidade da acumulação de proventos com vencimentos, salvo se os cargos de que decorrem essas remunerações fossem acumuláveis. 
II. - Precedentes do STF: RE-81729-SP, ERE-68480, MS-19902, RE-77237-SP, RE-76241-RJ. 
III. - R.E. conhecido e provido."
8.	De todo o exposto, resulta que, após a vigência da Constituição Federal de 1988, a acumulação de proventos de aposentadoria ou de proventos com vencimentos somente é permitida quando os cargos/empregos são acumuláveis na atividade nos termos da Constituição Federal, tendo o referido entendimento, inclusive, sido positivado com o advento da EC 20/1988:
"§ 10. É vedada a percepção simultânea de proventos de aposentadoria decorrentes do art. 40 ou dos arts. 42 e 142 com a remuneração de cargo, emprego ou função pública, ressalvados os cargos acumuláveis na forma desta Constituição, os cargos eletivos e os cargos em comissão declarados em lei de livre nomeação e exoneração. (Incluído pela Emenda Constitucional nº 20, de 1998) "
9.	E o inciso XVI do art. 37 da CF/1988, por sua vez, estabelece que:
"XVI - é vedada a acumulação remunerada de cargos públicos, exceto, quando houver compatibilidade de horários, observado em qualquer caso o disposto no inciso XI: (Redação dada pela Emenda Constitucional nº 19, de 1998) 
a) a de dois cargos de professor; 
b) a de um cargo de professor com outro técnico ou científico;
c) a de dois cargos ou empregos privativos de profissionais de saúde, com profissões regulamentadas; (Redação dada pela Emenda Constitucional nº 34, de 2001) "  (grifou-se) .
10.	Tem-se, assim, que a Constituição Federal só autoriza a acumulação remunerada de dois cargos públicos, desde que sejam eles dois cargos de professor, um de professor com outro técnico ou científico, ou dois cargos ou empregos privativos de profissionais de saúde.
11.	Dessarte, os proventos ora percebidos pela interessada no cargo de técnico de finanças e controle somente poderão ser acumulados com os proventos do outro cargo por ela ocupado no Governo do Estado do Rio de Janeiro se este estiver contemplado em alguma das exceções constantes do inciso XVI do art. 37, o que não ocorre no caso concreto, já que o cargo por ela ocupado, como bem demonstrou a unidade técnica, não se enquadra na acepção constitucional referente a cargo "técnico ou científico".
12.	Nesse sentido, vale registrar in totum a análise empreendida pela unidade técnica:
"Análise:
5.8.	O Superior Tribunal de Justiça já se manifestou sobre a expressão "cargo técnico ou científico", conforme se depreende da seguinte transcrição:
STJ, 5ª Turma, RMS 20.033/RS, Relator Ministro Arnaldo Esteves Lima, DJ de 12.03.2007: "O Superior Tribunal de Justiça tem entendido que cargo técnico ou científico, para fins de acumulação com o de professor, nos termos do art. 37, XVII, da Lei Fundamental, é aquele para cujo exercício sejam exigidos conhecimentos técnicos específicos e habilitação legal, não necessariamente de nível superior".
5.9.	É no mesmo sentido o entendimento do TCU, conforme se observa do seguinte precedente:
TCU, 1ª Câmara, Acórdão nº 408/2004, Relator Ministro Humberto Guimarães Souto, trecho do voto do relator: "a conceituação de cargo técnico ou científico, para fins da acumulação permitida pelo texto constitucional, abrange os cargos de nível superior e os cargos de nível médio cujo provimento exige a habilitação específica para o exercício de determinada atividade profissional, a exemplo do técnico em enfermagem, do técnico em contabilidade, entre outros.".
5.10.	Ora, a investidura no cargo de técnico federal de controle prescinde de conhecimentos técnicos específicos e habilitação legal, bastando possuir certificado de conclusão de curso de nível médio expedido por instituição de ensino reconhecida pelo Ministério da Educação (MEC) , conforme se infere, e.g., do Edital Esaf nº 02 de 08 de janeiro de 2008, subitem 4.1, alínea "g".
5.11.	Nessa ordem de ideias, é vedada a acumulação do cargo de técnico federal de controle da CGU com o de professor na esfera pública, nos termos do art. art. 37, XVI, b, da Lei Maior."
13.	Como se vê, nada obstante a relevância das atribuições dos técnicos de finanças e controle que atuam perante a Controladoria-Geral da União, não há dúvida de que se trata de cargo de natureza meramente burocrática, que não exige o conhecimento específico de determinada área do conhecimento, e que, portanto, não pode ser considerado como técnico ou científico para fins da acumulação a que alude a Constituição Federal, conforme jurisprudência pátria já sedimentada.
14.	Nem mesmo a regra contida no art. 11 da EC 20/1998 tem o condão de tornar regular a situação da interessada.
15.	Esse dispositivo permitiu a continuidade do exercício do cargo por parte dos servidores inativos que houvessem reingressado no serviço público por meio de concurso público até a data de promulgação daquela emenda, vedando, no entanto, a concessão de nova aposentadoria, in verbis:
"Art. 11. A vedação prevista no art. 37, § 10, da Constituição Federal, não se aplica aos membros de poder e aos inativos, servidores e militares, que até a publicação desta Emenda, tenham ingressado novamente no serviço público por concurso público de provas ou de provas e títulos, e pelas demais formas previstas na Constituição Federal, sendo-lhes proibida a percepção de mais de uma aposentadoria pelo regime de previdência a que se refere o art. 40 da Constituição Federal, aplicando-se-lhes em qualquer hipótese, o limite de que trata o § 11 deste mesmo artigo"  (grifou-se) .
Ante todo o exposto, acolhendo a proposta da unidade técnica e do órgão ministerial, VOTO por que o Tribunal adote a deliberação que ora submeto a este Colegiado.
TCU, Sala das Sessões Ministro Luciano Brandão Alves de Souza, em 14 de julho de 2020.
BENJAMIN ZYMLER 
Relator